【裁判字號】    97,勞安上更(一),322
【裁判日期】    980121
【裁判案由】    業務過失致死等
【裁判全文】
臺灣高等法院臺中分院刑事判決
                             97年度勞安上更(一)字第322號
上  訴  人  臺灣臺中地方法院檢察署檢察官
上  訴  人
即  被  告  乙○○
選任辯護人  李孟仁律師
上  訴  人
即  被  告  甲○○
選任辯護人  陳忠儀律師
上  訴  人
即  被  告  丁○○
上列上訴人等因被告等業務過失致死等案件，不服臺灣臺中地方
法院94年度訴字第875號，中華民國94年6月24日第一審判決（起
訴案號：臺灣臺中地方法院檢察署93年度偵字第15103號、第155
27號），提起上訴，經最高法院發回更審，本院判決如下：
    主  文
原判決關於乙○○、甲○○、丁○○部分均撤銷。
乙○○從事業務之人，因業務上之過失致人於死，處有期徒刑陸
月，減為有期徒刑參月，如易科罰金，以新臺幣玖佰元即銀元參
佰元折算壹日。
甲○○、丁○○從事業務之人，因業務上之過失致人於死，各處
有期徒刑伍月，均減為有期徒刑貳月拾伍日，如易科罰金，均以
新臺幣玖佰元即銀元參佰元折算壹日。
    犯罪事實
一、設於高雄市○○區○○路133巷15號之 「登展工程有限公司
    」（下稱登展公司），以經營配管之製造、加工、買賣為業
    務，吳林格係該公司登記名義人，其子乙○○則為實際負責
    經營者，劉幸旻為該公司所雇勞工；而甲○○係位在臺中縣
    龍井鄉○○路100號「桂裕企業股份有限公司」 （民國〔下
    同〕93年7月1日更名為中龍鋼鐵股份有限公司，下稱中龍公
    司）煉鋼廠之廠長，丁○○係中龍公司所僱用之工人，負責
    駕駛雙軌架空式固定式起重機之工作；乙○○、甲○○及丁○○均為從事業務之人。緣登展公司之關係企業商鷹企業有
    限公司（下稱商鷹公司）於93年3月間，向中龍公司承攬 「
    小鋼胚升降台到冷卻床設備底下銹皮清除工程」（下稱銹皮
    清除工程），約定工程總價新臺幣（下同）52,480元，於93
    年3月29 日開工，實際上則由登展公司從事施作。甲○○為
    事業單位中龍公司在該工作場所之負責人；乙○○則為承攬
    人即雇主登展公司於該工程之工地主任，所僱用勞工劉幸旻
    擔任該工程之勞工安全衛生業務主管，並負責登展公司之銹
    皮清除工作。乙○○明知勞工安全衛生法第5條第1項第5 款
    、第2項及勞工安全衛生設施規則第238條分別明定：「雇主
    對於防止有墜落、崩塌等之虞之作業場所引起之危害，應有
    符合標準之必要安全衛生設備。」、「雇主對於勞工就業場
    所之通道‧‧及其他為保護勞工健康及安全設備，應妥為規
    劃，並採取必要之措施。」及「雇主對於工作場所有物體飛
    落之虞者，應設置防止物體飛落之設備。」；又勞工安全衛
    生教育訓練規則第11條第6款及勞工安全衛生法第23條第1項
    亦明定：「雇主對下列人員，應使其接受特殊作業安全衛生
    教育訓練：六、使用起重機具從事吊掛作業人員。」及「雇
    主對勞工應施以從事工作及預防災變所必要之安全衛生教育
    、訓練。」，又無不能注意之情形，詎竟疏於注意作業場所
    所設固定式護欄，已變更為活動式護欄，可能造成意外災害
    飛落之發生，且僱用未經施以使用起重機具從事吊掛作業人
    員特殊作業安全衛生教育訓練之勞工劉幸旻、陳偉民從事本
    件銹皮清除工作，又因逾期完工，卻未派足人力從事參與指
    揮起重機及協助吊掛鐵斗之工作，致劉幸旻不得不親自參與
    作業；另甲○○亦明知勞工安全衛生法第18條明定：「事業
    單位與承攬人、再承攬人分別僱用勞工共同作業時，為防止
    職業災害，原事業單位應採取左列必要措施：「一、指定工
    作場所負責人擔任指揮及協商工作。二、工作之連繫與調整
    。四、相關承攬事業間之安全衛生教育之指導及協助。五、
    其他為防止職業災害之必要項目。」，又無不能注意之情事
    ，竟未就該銹皮清除工程，指定工作場所負責人擔任指揮及
    協商工作，亦未對工作予以聯繫與調整，且對於相關承攬事
    業間之安全衛生教育未予指導及協助，另明知其廠區內設置
    之固定式起重機若以口頭指揮操作，恐因機械聲阻礙聽覺或
    表達方式不一而產生錯誤，若以手勢指揮操作，亦恐因機械
    阻礙視線或因距離太遠而有操作失誤之可能，卻仍未提供運
    轉時之必要安全防範措施，又明知中龍公司設置活動式護欄
    之下方即為高度相距約 230公分之工作底坑，底坑內有該公
    司之部分設備及工作廠區，屬施作勞工須經常進出之工作範
    圍，是在設置該等工作物之活動式護欄時，應能預見該活動
    式護欄不論處於直立或平放之狀態，均有可能因其他物體之
    撞擊而有飛落工作底坑之虞，即應事先採取必要之安全措施
    ，竟疏未注意，致於 93年5月17日中午12時40分許，登展公
    司之勞工劉幸旻明知其未接受使用起重機具從事吊掛作業人
    員特殊作業安全衛生教育訓練，卻仍召喚同為登展公司之勞
    工陳偉民及中龍公司之勞工丁○○，共同在中龍公司煉鋼廠
    小鋼胚連鑄機冷卻床北側工作通道上，從事以鐵斗清除銹皮
    之吊運作業，由丁○○在上面駕駛操作煉鋼廠內之雙軌架空
    式固定式起重機，而由劉幸旻及陳偉民負責在下面通道上指
    揮起重機並懸掛及拆卸固定式起重機上之鐵斗等吊掛作業，
    以便將銹皮吊運至卡車上。丁○○明知吊掛作業人員必須接
    受特殊作業安全衛生教育訓練者，始得擔任，竟疏未注意，
    而依當時情形又無不能注意之情況，貿然接受未受吊掛作業
    訓練之劉幸旻在地面上指揮，而與劉幸旻及陳偉民共同進行
    前揭吊掛作業以清除銹皮。嗣因丁○○與劉幸旻間指揮、聯
    繫不當，該固定式起重機之吊具碰觸並勾拉工作通道北側牆
    壁頂部邊緣之活動式護欄，致該護欄往工作通道掉落，並撞
    擊及壓住劉幸旻，致劉幸旻因此受有頭頸部外傷、背部挫傷
    併內出血等傷害，經送醫後，於當日下午1時50 分許，不治
    死亡。
二、案經劉幸旻之父戊○○、母己○○訴由臺灣臺中地方法院檢
    察署檢察官偵查起訴。
    理  由
一、證據能力部分：
  (一)按被告以外之人於偵查中向檢察官所為陳述，除顯有不可信
    之情況者外，得為證據，同法第 159條之1第2項定有明文。
    偵查中對被告以外之人（包括證人及共同被告等）所為之偵
    查筆錄，性質上均屬傳聞證據。惟現階段刑事訴訟法規定檢
    察官代表國家偵查犯罪、實施公訴，依法其有訊問被告、證
    人及鑑定人之權，而實務運作時，檢察官偵查中向被告以外
    之人所取得之陳述，原則上均能遵守法律規定，不致違法取
    供，其可信度極高，職是，被告以外之人前於偵查中為證述
    ，除反對該項供述得具有證據能力之一方，已釋明「顯有不
    可信之情況」之理由外，不宜遽指該證人於偵查中之陳述不
    具證據能力。本件證人陳偉民、方炟鈞於檢察官偵查中所為
    之陳述，其等未曾提及檢察官在偵查時有不法取供之情形，
    被告或辯護人亦未釋明上開供述有顯不可信之情況，依上說
    明，其等於偵查中之證言自均具有證據能力。
  (二)再按被告以外之人於審判外之陳述雖不符刑事訴訟法第 159
    條之 1至之4等4條之規定，而經當事人於審判程序同意作為
    證據，法院審酌該言詞陳述或書面陳述作成時之情況，認為
    適當者，亦得為證據；當事人、代理人或辯護人於法院調查
    證據時，知有刑事訴訟法第159條第1項不得為證據之情形，
    而未於言詞辯論終結前聲明異議者，視為有前項之同意，同
    法第159條之5定有明文。本件除上述(一)部分外，以下所引被
    告以外之人於審判外之言詞及書面陳述，於本院審理時予以
    提示並告以要旨，各經檢察官及被告表示意見，當事人已知
    上開陳述乃傳聞證據，均未於言詞辯論終結前對該等證據內
    容異議，本院審酌上開證據作成時，並無人情施壓或干擾，
    亦無不當取供之情形，認為以之作為本案之證據亦屬適當，
    是該等證據自具有證據能力。
二、訊據上訴人即被告（下稱被告）丁○○於本院本審審理時對
    於上開犯罪事實坦承不諱，上訴人即被告（下稱被告）乙○○矢口否認有何業務過失致死或違反勞工安全衛生法之犯行
    ，辯稱：該工作場所設置之活動式護欄因未予固定致飛落而
    發生災害，應非伊之責任，伊並未指派勞工劉幸旻於當日中
    午時分前往工作，且吊掛作業非劉幸旻之工作，故未使劉幸
    旻受吊掛作業之相關訓練，伊不知劉幸旻當日何以會參與施
    作云云；上訴人即被告（下稱被告）甲○○亦矢口否認有何
    業務過失致死犯行，辯稱：登展公司承攬銹皮清除工作時，
    中龍公司已於被告乙○○簽認之訂購單上提醒承攬人登展公
    司應遵守廠區施工及工業安全規定，且曾召開工作安全會議
    ，告知相關之工作環境、危害因素及有關規定應採取之措施
    ，並要求天車吊掛應具備合格人員，經過廠區應防上方吊掛
    作業等事項，伊已盡勞工安全衛生法之義務，且有依法設置
    協議組織，並由課長蔡宏明多次至現場巡視，而曾對未遵守
    安全衛生之登展公司人員處以罰款，另外，設置活動式護欄
    之目的，係防止現場工作人員墜落工作底坑，且確保在反覆
    移置鋼胚過程中，得以順利作業，符合作業之必要，遂採用
    重約五百公斤之小鋼胚作為底座，若無重大外力拉扯或碰撞
    ，當無發生在工作場所任意飛落之可能，亦應合於勞工安全
    衛生法第5條第1項第5款及勞工安全設施規則第36條第4款之
    規定云云。經查：
  (一)被害人劉幸旻係於登展公司承包前揭工程之施作場所內，因
    發生由被告丁○○所操作之固定式起重機之吊具碰觸並勾拉
    工作通道北側牆壁頂部邊緣之活動式護欄，致該護欄往工作
    通道掉落而被撞擊及壓住，受有頭頸部外傷、背部挫傷併內
    出血等傷害之職業災害，因此死亡等情，業為被告乙○○、
    甲○○及丁○○所是認，並經證人即案發當日與被害人劉幸
    旻在場共事之登展公司員工陳偉民、證人即中龍公司公安處
    工程師方炟鈞於偵查時證述詳實，復有童綜合醫院病歷摘要
    、現場照片、相驗屍體證明書及驗斷書等存卷可佐。是被害
    人即勞工劉幸旻係因登展公司所承包之銹皮清除工程之施作
    場所內，由於中龍公司所設置之活動式護欄未予固定，亦未
    於底坑上方設置防止工作物墜落之必要安全設備，致使該活
    動式護欄因遭被告丁○○所操作之固定式起重機衝撞而墜落
    底坑，以致被撞擊壓住而死亡，至為明確。
  (二)被告甲○○於偵查中供承：「（問：施工現場之負責人？）
    沒有特別指定，但課長蔡宏明、工程師陳億成會不定時巡視
    現場。（問：護欄未固定有墜落之虞，曾否告知登展公司？
    ）沒有特別告知這個部分。他們如何清除銹皮，我們沒有律
    定，由他們自行決定，他們要用天車，我們也不排斥。之前
    的工安會議有告知一般安全事項。」等語（見93年度偵字第
    15527號案卷第214頁），又證人即中龍公司工安處工程師方
    炟鈞於偵查中證稱：「（問：活動式護欄有無墜落之虞？）
    這是欄杆飛落。（問：能否防止外力撞擊墜落？）這種例外
    因素比較沒有去考慮。（問：何人負責與登展公司指揮協調
    ？）因為這次工期不長，所以並沒有設置。」等語（見93年
    度偵字第15527號案卷第214頁、第215頁） 。由上供詞以觀
    ，被告甲○○並未就該銹皮清除工程，指定工作場所負責人
    擔任指揮及協商工作，亦未對工作予以聯繫與調整，且知悉
    廠區內有活動式護欄未予固定之事實，至堪認定。證人蔡宏
    明雖於本院上訴審審理時證稱：「（問：該次會議由何人負
    責告知安全事項？登展公司有誰參加？）答：這類會議進行
    是由主辦工程師列出注意事項時就告知，課長再依據經驗作
    補充及交代，包商的代表有時會提出配合的事項及要求協助
    。這次會議實際的參加人數因為公司的人員很多，時間又較
    久，所以我不是很確定。（問：登展公司在此之前有無到現
    場查看過？）答：這件案子是由劉幸旻主辦，所以當初要承
    包這工作時，我和主辦工程師有帶他到現場去勘查，告訴他
    承攬的範圍，還有施作的項目。」等語，惟有關該護欄原係
    固定式，已被更改為活動式護欄部分，證人蔡宏明於帶同劉
    幸旻現場勘查時，並未向劉幸旻提及，而致疏於注意，是證
    人蔡宏明之證詞，尚不足為有利於被告甲○○之證明。又被
    告甲○○於本院審理時辯稱：伊係93年5月1日始接任廠長，
    工作議定均係前手所辦理云云。證人白志亮於本院上訴審審
    理時證稱：「（問：你調離煉鋼廠廠長職位後，是否需要再
    重新指定工安負責人？）答：一般的規定是不需要重新指派
    ，這是轄區的責任區。」等語，惟職務之交接，有其延續性
    ，被告甲○○雖於93年5月1日始接任廠長，但該項除銹工程
    ，於其接任廠長之時尚未完工，則被告甲○○自當承續其事
    業單位雇主之責任，是其以係於工作議定後始接任廠長職務
    為辯，即不足取。至證人方炟鈞於本院上訴審審理時證稱：
    「（問：登展公司在92、93年間有無參加過中龍公司之教育
    訓練？如有，次數？種類為何？參加人員為誰？有無任何紀
    錄可供查證？）答：在93年2月12日我們有幫承攬商上課，
    92年的時候我不記得，因為沒有留下紀錄，93年有留下紀錄
    。」等語，惟該次教育訓練係於93年2月12日即已辦理，登
    展公司則係93年3月29日始向中龍公司承攬本件銹皮清除工
    程，教育訓練之開始先於工程承攬日一月有餘，顯與常情相
    違，要無可取。又固定式起重機之操作運轉需有特定訊號，
    而本案發生時該廠區則無依特定訊號為之等情，亦據被告丁○○於偵查時供承在卷，足認事業單位之負責人即被告甲○○明知其廠區內設置之固定式起重機若以口頭指揮操作，恐
    因機械聲阻礙聽覺或表達方式不一而產生錯誤，若以手勢指
    揮操作，亦恐因機械阻礙視線或因距離太遠而有操作失誤之
    可能，卻仍未提供運轉時之必要安全防範措施，顯然違反勞
    工安全衛生法第18條之相關規定，而有應注意、能注意，而
    未注意之過失責任，甚為明確。復查，中龍公司設置前揭活
    動式護欄之下方即為高度相距約 230公分之工作底坑，底坑
    內有中龍公司之部分設備及工作廠區，屬施作勞工須經常進
    出之工作範圍，此為被告甲○○所是認，並有現場照片存卷
    足參，是以在設置該等工作物之活動式護欄時，應能預見該
    活動式護欄不論處於直立或平放之狀態，均有可能因其他物
    體之撞擊而有飛落工作底坑之虞，即應事先採取必要之安全
    措施，而中龍公司並未採取為防止護欄飛落致生職業災害之
    必要措施，其所辯無何違背勞工安全衛生法及勞工安全衛生
    設置規則云云，無足採信。
  (三)被告乙○○乃係罹災勞工劉幸旻之雇主，其自承曾簽立訂購
    單，及自行至廠區參與工作安全會議等語，並有訂購單及會
    議記錄附卷可稽，雖其嗣於本院上訴審審理時翻異前詞，改
    稱該次工作安全會議紀錄之簽名，係於事後補簽，伊並未親
    自到場云云，實為臨訟卸責之詞，不足採信。是被告乙○○
    就該工作場所之工作物設置情形，當甚了解，況該活動式護
    欄係委由登展公司派工施作，亦為被告乙○○所是認，則其
    對該工作場所有前揭活動式護欄飛落之虞之情形，顯能予以
    先行發現，並於其勞工進行銹皮清除工作時，設置防止該工
    作物飛落之設備。是以，被告乙○○辯稱該活動式護欄之設
    置非伊之責任，自無事先預料而將該護欄予以固定防止飛落
    或設置其他安全衛生設備之可能云云，自屬推諉卸飾之詞，
    並非可取，被告乙○○確有違反前揭勞工安全衛生法之相關
    規定，自堪認定。被告乙○○復辯稱勞工劉幸旻係該工程之
    勞工安全衛生業務主管，無須親自施作，不知何以當日從事
    吊掛鐵斗之作業云云，然證人陳偉民於偵查時證稱：「（問
    ：有無施作過本件小鋼胚清除工程？）答：沒有。只有案發
    那一天，中午12點20分左右開始去做，做到12點50分左右。
    」、「（問：既未做過小鋼胚清除工程，為何會去現場操作
    ？）答：因為那一天中午12點休息，我們公司工程師劉幸旻
    打電話給我們工頭，工頭就叫我去工程師那邊。」、「（問
    ：工程師叫你過去做什麼？）答：叫我幫忙吊掛勾，清那些
    東西。」等語（見93年度偵字第15527號案卷第212頁）。又
    證人白志亮於本院上訴審審理時證稱：合約約定工程完成日
    期是4月30日，但伊4月30日交接時還沒有完成等語（見本院
    上訴審卷第139頁），依上證言及參以本件案發時間係93年5
    月17日以觀，可知被害人劉幸旻所以於當天中午休息時間參
    與指揮天車及協助吊掛鐵斗，係因承攬工作業已逾期完成，
    於在場人手不足之情況下，不得不親自參與作業所致，被告
    乙○○身為工地主任，理應知悉該項作業已逾期完成，卻未
    派足人力從事該項工作，致劉幸旻必須親自參與，而發生不
    幸，其有業務上之過失，亦至明確。被告乙○○雖另辯稱：
    被害人劉幸旻係本件銹皮清除工程施工現場之安全衛生業務
    主管，原非職司吊掛作業人員，並無必須接受吊掛作業相關
    之安全衛生教育訓練必要云云。惟證人丁○○於本院本審審
    理時證稱：「（問：他們公司承包這銹皮清除工程，是承包
    商負責清除，為何你要駕駛天車配合？）答：因天車承包商
    不可以開，而清除要天車配合，所以由我開天車來配合清除
    。」、「（問：你開天車清除銹皮的時候，是否要由有執照
    的人配合指揮？）答：一定要。」、「（問：出勤表有清銹
    皮的人，這些人是否他們派來指揮的人？）答：對。」、「
    （問：被害人以前有無指揮過？）沒有。」、「（問：這次
    為何在中午休息的時間會找你來開天車，由他自己來指揮？
    ）答：他說這工作要收尾了，我問他那之前的員工呢，他回
    稱收尾他來就好了，且人員也不夠。」由上可知，登展公司
    先前係派被害人劉幸旻以外之員工來指揮天車，而被告乙○○既為登展公司實際負責人，亦為該工程之工地主任，其知
    悉工程逾期完工須趕工之情形下，對於被害人劉幸旻利用午
    間休息時間從事銹皮清除工程之天車吊掛指揮工作，自難諉
    稱不知，是其自有僱用未經施以使用起重機具從事吊掛作業
    人員特殊作業安全衛生教育訓練之被害人劉幸旻從事本件銹
    皮清除工作之過失因素，而違反勞工安全衛生教育訓練規則
    第11條第6款及勞工安全衛生法第23條第1項之規定甚明。
  (四)再被告丁○○於偵查時供稱：「（問：死者能否指揮天車？
    是否受過指揮天車之訓練？）我不知道。我駕駛的天車是特
    殊的型樣，本來就是用來吊鋼胚。吊鐵斗本來就是用這台吊
    的。」、「（問：有無規定天車運轉特定訊號？）有。（問
    ：死者指揮時，有無特定訊號？）當天一開始，我看得見時
    ，死者是用手勢。後來我看不見他，我打開窗戶問他，他口
    頭跟我說下降，我有看到他，他也有看到我。我有看到他們
    跑到吊掛物下方。」等語（見 93年度偵字第15527號案卷第
    115頁、第219頁），被告丁○○復於本院上訴審審理時辯稱
    ：係劉幸旻要求伊操作天車，由劉幸旻指揮，過程中，劉幸
    旻走向另一吊掛作業中指揮而疏於注意云云。是依被告丁○○所供，尚非無從窺視該吊掛物鐵斗之下方有無人員進出及
    該吊具是否處於正確位置，且應知悉劉幸旻未依天車運轉訊
    號指揮，顯屬未經前揭合格訓練之人員，卻貿然操作起重機
    ，即有未盡注意義務之過失，亦甚明確。至被告丁○○之原
    審選任辯護人雖另以指揮天車之人員不需經合格之訓練，而
    被害人劉幸旻僅係指揮被告丁○○操作天車，故毋庸具備合
    格訓練之資格云云置辯；惟查，被害人劉幸旻既係從事吊掛
    作業之人員之一，業如前述，則依勞工安全衛生教育訓練規
    則第11條：「雇主對下列人員，應使其接受特殊作業安全衛
    生教育訓練：三、吊升荷重未滿三公噸之固定式起重機操作
    人員。四、吊升荷重未滿三公噸之移動式起重機操作人員。
    五、吊升荷重未滿三公噸之人字臂起重桿操作人員。六、使
    用起重機具從事吊掛作業人員。」之規定，足見前揭第六款
    所定之從事吊掛作業人員，非僅指該起重機之操作人員，而
    使用吊升荷重超過三公噸之起重機時，不論其操作人員或從
    事吊掛作業之人員，則均需經合格之訓練無疑。是以，被害
    人劉幸旻從事前揭作業時，既非僅指揮天車，而有參與懸掛
    或拆解吊懸物鐵斗之作業，自亦需經合格訓練，甚為明確。
    依此，被告丁○○之原審選任辯護人前揭所辯，亦屬無據。
  (五)被害人劉幸旻參與前揭吊掛作業時，因未具備合法訓練即貿
    然與被告丁○○以起重機從事前揭清除銹皮之工作，其本身
    固亦有過失責任；然而，被告乙○○、甲○○、丁○○等三
    人因上開疏失，致被害人劉幸旻因不稔固定式起重機之操作
    事宜，且與被告丁○○間聯繫不當，使該活動式護欄遭起重
    機撞擊而飛落工作底坑而罹災，足認被告丁○○、乙○○及
    甲○○前揭過失行為，均係導致被害人劉幸旻發生職業災害
    而死亡之原因，而與被害人勞工劉幸旻前揭死亡結果，均具
    有相當因果關係無疑。本案事證明確，被告等之辯解無足採
    取，其等犯行，均堪認定。
三、被告行為後，刑法及刑法施行法業於94年2月2日經總統以華
    總一義字第09400014901號令修正公布，並於 95年7月1日施
    行。按行為後法律有變更者，適用行為時之法律，但行為後
    之法律有利於行為人者，適用最有利於行為人之法律，現行
    刑法第2條第1項定有明文。此條規定乃與刑法第一條罪刑法
    定主義契合，而貫徹法律禁止溯及既往原則，係規範行為後
    法律變更所生新舊法律比較適用之準據法，是刑法第 2條本
    身雖經修正，但刑法第 2條既屬適用法律之準據法，本身尚
    無比較新舊法之問題，應一律適用裁判時之現行刑法第 2條
    規定以決定適用之刑罰法律，先予辨明。經查：
  (一)又被告行為後，罰金罰鍰提高標準條例第 2條業已刪除，而
    刑法第 41第1項前段關於易科罰金之折算標準已由舊法之銀
    元1百元、2百元、3百元修正為新臺幣1千元、2千元、3千元
    ，因屬科刑規範事項之變更，其折算標準為裁判時所應諭知
    ，自有就新舊法規定比較之必要，經比較新舊法結果，被告
    行為後之新法並未較有利於被告，是依刑法第2條第1項前段
    規定，本件應適用被告行為時之舊法即依修正前刑法第41條
    第1項前段、修正前罰金罰鍰提高標準條例第2條之規定，諭
    知以新臺幣 9百元即銀元3百元折算1日為易科罰金之折算標
    準，爰依上開規定諭知易科罰金之折算標準。
  (二)被告行為後，刑法第 33條第5款亦經修正公布，修正後規定
    「罰金：新臺幣 1千元以上，以百元計算之。」，與修正前
    規定「罰金： 1元以上。」不同。比較新舊法結果，以舊法
    較有利於行為人，新法並無對被告較為有利之情形，故依刑
    法第2條第1項前段規定，本案關於論罪之法定刑罰金部分，
    自應適用行為時之法律即修正前刑法第 33條第5款規定決定
    其罰金部分之法定刑。
  (三)再查被告行為後，業已增訂刑法施行法第1條之1，並規定：
    「中華民國94年1月7日刑法修正施行後，刑法分則編所定罰
    金之貨幣單位為新臺幣。94年1月7日刑法修正時，刑法分則
    編未修正之條文定有罰金者，自94年1月7日刑法修正施行後
    ，就其所定數額提高為 30倍。但72年6月26日至94年1月7日
    新增或修正之條文，就其所定數額提高為 3倍」，是就現行
    刑法中，有關於罰金刑處罰之規定，即有就新舊法比較之必
    要，惟經比較增訂之刑法施行法第1條之1與被告行為時之罰
    金罰鍰提高標準條例第 1條前段、現行法規所定貨幣單位折
    算新臺幣條例第 2條結果，二者規定適用之結果並無不同，
    自應適用裁判時之法律即刑法施行法第1條之1規定（最高法
    院96年度臺上字第1136號判決意旨參照）。
四、被告乙○○係登展公司之實際負責經營者，經營配管之製造
    、加工、買賣等業務，為該工作場所之負責人；被告甲○○
    係中龍公司煉鋼廠之廠長，亦為該工作場所負責人；被告丁○○係中龍公司所僱用之工人，負責駕駛雙軌架空式固定式
    起重機之工作；是被告乙○○、甲○○及丁○○均為從事業
    務之人。核被告乙○○所為，係犯刑法第276條第2項之業務
    過失致死罪及違反勞工安全衛生法第5條第1項第5 款之規定
    ，致發生同法第28條第2項第1款之職業災害，應依同法第31
    條第 1項之規定論處；被告甲○○及丁○○所為，均係犯刑
    法第276條第2項之業務過失致死罪。被告乙○○以一行為觸
    犯業務過失致死罪與勞工安全衛生法第 31條第1項之罪，為
    一行為而觸犯數罪名，屬想像競合犯，應從一重之刑法第27
    6條第2項業務過失致死罪處斷。原審對被告三人論罪科刑，
    固非無見，惟查：(一)原判決認被告乙○○對於中龍公司煉鋼
    廠小鋼胚連鑄機冷卻床北側工作通道上方所設置活動式護欄
    ，明知而未依勞工安全衛生法第5條第1項第5款、第2項及勞
    工安全衛生設施規則第 238條規定，設置防止物體飛落之安
    全設備，理由內並敘明該活動式護欄係中龍公司先前委由登
    展公司派工施作，渠對該活動式護欄有飛落之虞之情形，顯
    能先行發現，並設置防止該工作物飛落之設備。則被告乙○○就該作業場所原已存在活動式護欄之危險因素，既已明知
    ，則被告甲○○縱未再行告知，當無違背勞工安全衛生法第
    17條規定可言。惟原判決卻又以被告甲○○未將此作業場所
    之危險因素告知登展公司，以防止物體飛落之意外災害發生
    ，與勞工安全衛生法第17條規定有違，應有過失。上開事實
    認定與理由論敘前後相互矛盾，尚有未洽。(二)原判決於理由
    內說明被告甲○○明知其廠區內設置之固定式起重機若以口
    頭指揮操作，恐因機械聲阻礙聽覺或表達方式不一而產生錯
    誤，若以手勢指揮操作，亦恐因機械阻礙視線或因距離太遠
    而有操作失誤之可能，卻仍未提供運轉時之必要安全防範措
    施，又以中龍公司設置活動式護欄下方即為高度相距約 230
    公分之工作底坑，底坑內有該公司之部分設備及工作廠區，
    屬施作勞工須經常進出之工作範圍，是在設置該等工作物之
    活動式護欄時，應能預見該活動式護欄不論處於直立或平放
    之狀態，均有可能因其他物體之撞擊而有飛落工作底坑之虞
    ，即應事先採取必要之安全措施，而中龍公司並未採取為防
    止護欄飛落致生職業災害之必要措施，然原判決於事實欄內
    對被告甲○○上開二疏虞之具體情事，則未明確認定、記載
    ，致所為理由論敘失其事實依據，容有未合。(三)原判決理由
    認被害人劉幸旻所以參與指揮起重機及協助吊掛鐵斗，係因
    在場人手不足，不得不親自參與作業所致，被告乙○○因未
    派足人力從事該項工作，致被害人劉幸旻必須親自參與，而
    發生不幸，乃認應有業務上之過失。然原判決事實對乙○○
    此項疏虞之具體情形，亦未加認定、記載，即有未當。(四)本
    件事故之發生，被害人劉幸旻與有過失，事故發生後，民事
    部分，曾經高雄市勞工局居中協調 5次，曾一度達成和解，
    當資方依協議內容於94年10月25日上午10時於高雄市臺灣銀
    行大昌分行履約時，勞方家屬另有意見，而不同意原協議內
    容，致未能達成和解等情，有高雄市政府勞工局94年11月16
    日高市勞局二字第0940025769號函影本在卷可稽，是被告等
    事後尚非無與被害人家屬進行和解之意思，犯後態度尚佳，
    原審未及予以審酌，容有未洽，被告等上訴意旨執詞否認犯
    罪，檢察官依據告訴人具狀請求提起上訴認原審量刑過輕，
    指摘原判決不當，雖均無理由，惟原判決既有上述可議之處
    ，即屬無可維持，仍應由本院將原判決撤銷改判。爰審酌被
    告乙○○、甲○○及丁○○等人各別之職務範圍、過失程度
    輕重，犯後曾試行和解，一度達成協議及被害人劉幸旻本身
    亦有部分過失等一切情狀，各量處如主文第2項、第3項所示
    之刑，又本件被告3人犯罪時間均在中華民國 96年罪犯減刑
    條例所定減刑基準點之前，合於該條例所定減刑規定之適用
    ，應依該條例第2條第1項第3款之規定，減其刑 2分之1，並
    均依同條例第9條諭知易科罰金之折算標準
據上論斷，應依刑事訴訟法第369條第1項前段、第364條、第299
條第1項前段，勞工安全衛生法第31條第1項，刑法第276條第2項
、第55條、修正前第41條第1項前段，刑法施行法第 1條之1，中
華民國96年罪犯減刑條例第2條第1項第3款、第7條第1項、第2項
、第9條，判決如主文。
本案經檢察官丙○○到庭執行職務。
中    華    民    國    98    年    1     月    21    日
            刑事第八庭  審判長法  官  羅  得  村
                              法  官  劉  榮  服
                              法  官  張  靜  琪
以上正本證明與原本無異。
如不服本判決應於收受送達後十日內向本院提出上訴書狀，其未
敘述上訴之理由者，並得於提起上訴後十日內向本院補提理由書
（均須按他造當事人之人數附繕本）「切勿逕送上級法院」。
                              書記官  陳  俞  豪
中    華    民    國    98    年    1     月    21    日
附錄：
勞工安全衛生法第31條第1項、第2項：
違反第五條第一項或第八條第一項之規定，致發生第二十八條第
二項第一款之職業災害者，處三年以下有期徒刑、拘役或科或併
科新臺幣十五萬元以下罰金。
法人犯前項之罪者，除處罰其負責人外，對該法人亦科以前項之
罰金。
刑法第276條第2項：
從事業務之人，因業務上之過失犯前項之罪者，處五年以下有期
徒刑或拘役，得併科三千元以下罰金。


司法院資訊處製作；財團法人民間司法改革基金會備份。
